【裁判字號】    98,簡上,488
【裁判日期】    990324
【裁判案由】    給付租金等
【裁判全文】
臺灣臺北地方法院民事判決             98年度簡上字第488號
上  訴  人  台灣歐力士股份有限公司
法定代理人  甲○○
訴訟代理人  林玉芬律師
被上訴人    三盟有限公司
法定代理人  即清算人吳鴻奎律師
訴訟代理人  乙○○
被上訴人    丙○○
上列當事人間請求給付租金等事件，上訴人對於中華民國98年6
月9日本院臺北簡易庭97年度北簡字第16510號第一審判決提起上
訴，經本院於99年3月3日言詞辯論終結，判決如下：
    主  文
上訴駁回。
第二審訴訟費用新台幣肆萬肆仟捌佰陸拾貳元由上訴人負擔。
    事實及理由
一、上訴人起訴主張：
  (一)被上訴人三盟有限公司邀同訴外人蘇欽輝、曹素芬、被上訴
    人丙○○為連帶保證人，於民國96年5月間向訴外人台灣富
    士全錄股份有限公司指定DC 90 PBX黑白高速輸出設備3台、
    FX4110B黑白高速輸出設備1台（下稱系爭租賃物），由上訴
    人購買後出租被上訴人三盟有限公司使用，雙方簽訂出租契
    約書(下稱系爭契約)。詎被上訴人三盟有限公司於97年3月
    19 日跳票，屬未履行票據責任之信用瑕疵，故上訴人依系
    爭契約第8條第3款約定終止契約，於97年3月19日終止系爭
    契約，於97年3月19日、20日取回系爭租賃物。依系爭契約
    第8條約定，被上訴人三盟有限公司喪失期限利益，被上訴
    人三盟有限公司依約應一次給付上訴人剩下租期基本租費總
    額及清償一切費用，共計新台幣（下同）8,957,963元，扣
    減上訴人取回租賃物時，供應商買回系爭租賃物之價額1,52
    7,167 元後，併依系爭契約第10條之約定請求被上訴人連帶
    給付7,430,796元及按年息14.6％計算之損害賠償金。並聲
    明：
    被上訴人應連帶給付上訴人7,430,796元，及自起訴狀繕本
    送達翌日起至清償日止，按年息14.6％計算之損害賠償金。
  (二)系爭契約中使承租人喪失期限利益之各款事由，終止契約前
    是否應先經催告，應區別其事由是否得由承租人經催告後改
    善，出租人始有先行催告之實益，被上訴人三盟有限公司陷
    入財務困難，經濟信用出現瑕疵，非但其股東及董事於97年
    3 月18日自殺拒絕解決問題，其向上訴人支付租金47,423元
    之支票並於隔日遭退票，同日公司員工亦表示公司已無金錢
    可運用，已有數月未領薪資，而被上訴人三盟有限公司股東
    兼董事之繼承人亦不願面對進而拋棄繼承，顯見當時其信用
    瑕疵已無回復之可能，若強求出租人須先行催告始能主張終
    止租約，有違雙方訂約之真意。被上訴人三盟有限公司核有
    系爭契約第8條所定事由時，上訴人得請求被上訴人連帶給
    付剩餘租金總額等費用扣減取回租賃物時供應商買回金額，
    即7,430,796元及按年息14.6%計算之損害賠償金。
二、被上訴人則以：
  (一)上訴人未定期催告，且在未通知任何股東及連帶保證人即被
    上訴人丙○○，即僅憑自己片面判斷，置被上訴人丙○○之
    權益於不顧，而無讓被上訴人丙○○評估是否有可能再繼續
    被上訴人三盟有限公司之事業，或找他人接手，或與上訴人
    協談後繼續處理方案，而以自己之意思，搬走被上訴人三盟
    有限公司之資產，造成被上訴人丙○○連事後補救的機會都
    等喪失，嚴重傷害被上訴人合法權益，上訴人違約在先，自
    不得再憑契約向被上訴人求償。
  (二)系爭契約乃由上訴人單方面訂立，被上訴人只是被動接受該
    契約，屬定型化契約的一種。上訴人既係自己擬出該約，自
    應受該約之限制，系爭契約第8條之文義解釋甚為明確，並
    無任何爭議，根本無庸探求當事人立約之真意，上訴人違背
    系爭契約約定，進而主張得不經催告即終止租約，並無理由
    。
  (三)縱被上訴人有系爭契約第8條第3款約定「承租人經濟信用出
    現瑕疵」之情事，依據同條之約定，上訴人仍應先催告，於
    催告不履行者，才可終止契約等語，資為抗辯。
三、原審為上訴人部分勝訴之判決，判命被上訴人應連帶給付上
    訴人142,581元，及自97年12月4日起至清償日止，按年息7
    %計算之損害賠償金，並駁回其餘請求。上訴人就其敗訴部
    分聲明不服，提起一部上訴，於本院上訴聲明為：(一)原判決
    關於駁回上訴人後開第2項之訴部分廢棄。(二)被上訴人應再
    連帶給付上訴人2,912,833元，及自起訴狀繕本送達翌日起
    至清償日止，按年息5%計算之利息。願供擔保，請准宣告假
    執行。被上訴人則答辯聲明：上訴駁回。
四、兩造不爭執事項：
    被上訴人三盟有限公司邀同蘇欽輝、曹素芬、被上訴人丙○
    ○為連帶保證人，於96年5月21日，與上訴人簽訂系爭契約
    ，約定由被上訴人三盟有限公司分別向上訴人承租DC90PBX
    黑白高速輸出設備3台（機號110690、111244、111261）、
    FX4110B黑白高速輸出設備1台（機號250049），每期基本租
    費各為105,000元、75,000元，基本租費之其中6萬元、62,5
    00元一次開立支票60張、55張交付出租人，其餘45,000元、
    12,500元於每期超印費支付日一併支付，各期超印費支付日
    期為自首期超印費支付日起每隔一個月之同時日支付；被上
    訴人三盟有限公司為支付系爭租賃物租金所簽發之發票日97
    年3月1日、同年3月10日，面額6萬元、62500元之租金支票
    已於同年3月1日、同年3月10日兌現；被上訴人三盟有限公
    司之股東僅蘇欽輝、曹素芬2人，但蘇欽輝、曹素芬均於97
    年3月18日死亡，被上訴人三盟有限公司先前交付原告為支
    付其他契約之租金47,423元所簽發之支票1紙於97年3月19
    日退票；上訴人於97年3月19日、20日將系爭租賃物取回等
    情，為兩造所不爭執，並有系爭出租契約書2份、支票暨退
    票理由單（見原審卷第4至5頁、第43頁）、基本型租賃契約
    書3份、客戶付款記錄表附卷可參（見原審卷第19至25頁）
    ，堪信為真實。
五、得心證之理由：
    上訴人主張被上訴人三盟有限公司於租賃期間，發生系爭契
    約第8條第3款規定「經濟信用出現瑕疵」情事，爰不經催告
    終止租約，請求被上訴人連帶給付剩餘租金2,912,833元，
    及自起訴狀繕本送達翌日起至清償日止，按年息5%計算之利
    息。被上訴人抗辯上訴人未催告即終止租約，其終止租約應
    為無效，上訴人違約取回租賃物，自不得請求給付剩餘租金
    。則本件兩造爭執之處在於：上訴人未經催告終止契約，是
    否生合法終止效力？上訴人請求被上訴人連帶給付剩餘租金
    ，是否有理由？茲分述如下：
  (一)按系爭契約第8條約定：「承租人若發生下列  各款之任一
    情形時，經出租人催告後仍未履行者，本合約即刻終止，承
    租人並應將標的物歸還給出租人，並即刻對出租人支付剩下
    租期基本租費總額及清償一切費用，作為對出租人之損害賠
    償金。
    1.承租人未能按照本合約附表第5項所載支付費用、或違反本
      合約任一條款時。...3.承租人將公司停業、清算、或解散
      時，或承租人經濟信用出現瑕疵時。」」，依系爭契約第
      8條記載文義內容，已明白約定承租人有第8條第1至3款之
      情形時，經出租人定期催告，於催告期限屆至後仍不履行
      本契約之義務時，承租人即喪失期限利益，出租人始可於
      原訂租期屆滿前提前終止租約。考其約定意旨，當係考量
      系爭租約屬一繼續性契約關係，雙方約定租期長達5年之久
      ，於漫長租賃期間內，若偶有發生系爭契約第8條所定各
      款喪失期限利益情事之一時，由出租人即時終止雙方契約
      關係，如此安排對締約雙方均屬重大損失，故在期待租約
      仍繼續存在前提下，由出租人先行以定期催告方式督促承
      租人於一定期限內致力改善經濟狀況，催告期限屆至後若
      承租人喪失期限利益之情況依舊時，出租人即得終止契約
      ，以解消彼此間契約關係。
  (二)上訴人主張被上訴人三盟有限公司有系爭契約第8條第3款所
    定事由，系爭契約於97年3月17日或18日即刻終止，依約取
    回租賃物，並提出存證信函、支票及退票理由單、取回租賃
    物證明書等為證。惟查被上訴人三盟有限公司為支付系爭租
    賃物租金所簽發之發票日97年3月1日、同年3月10日，面額6
    萬元、62,500元之租金支票，已於同年3月1日、同年3月10
    日兌現，其餘45,000元、12,500元於每期超印費支付日一併
    支付，而各期超印費支付日期為自首期超印費支付日起每隔
    一個月之同時日支付之，系爭契約附表(5)費用計算及其付款
    方式條款已約定甚明，則在被上訴人三盟有限公司依約履行
    系爭契約，並無積欠系爭契約已到期債務之情況下，上訴人
    逕以被上訴人於97年3月17日因存款不足退票及與系爭租約
    無關之另案面額47,423元支票1紙於97年3月19日退票，經濟
    信用出現瑕疵為由，未經定期催告被上訴人三盟有限公司履
    行契約改善經濟信用狀況，於97年3月19日、20日逕行取走
    系爭租賃物，核與系爭契約第8條約定應先行催告，於催告
    期限屆至後始可終止契約之內容不符。
  (三)被上訴人三盟有限公司之股東僅蘇欽輝、曹素芬2人，但蘇
    欽輝、曹素芬均於97年3月18日死亡，致被上訴人三盟有限
    公司無其他董事或股東，則上訴人得本於利害關係人身份，
    依公司法第113條準用第81條之規定聲請法院選派清算人，
    待清算人選派後，上訴人即得對該清算人催告履行債務，待
    催告期限屆至，即得依法終止契約，上訴人主張被上訴人三
    盟有限公司信用瑕疵已無回復之可能，須先行催告始能終止
    租約有違雙方訂約真意云云，核與系爭契約第8條明文約定
    文義不符，並不足採。另查，上訴人於97年4月10日寄發之
    存證信函，其內容係記載：「．．，爰依雙方所訂．．出租
    契約書之約定終止契約，．．。」（見原審卷第8頁），惟
    存證信函係對被上訴人三盟有限公司已死亡之法定代理人蘇
    欽輝寄送，尚不生送達之效力，且依該函內容，上訴人係直
    接主張終止租約並催告被上訴人給付未付租金及清償一切債
    務，上訴人並非依系爭契約第8條規定定期催告被上訴人履
    行契約義務，於上訴人仍不履行情況下，再依約主張終止租
    約，是不得依此函即認上訴人有合法催告被上訴人履行債務
    。
  (四)證人胡保宗於原審固到庭證稱店經理黃金源表示負責人親屬
    不會出面處理，希望上訴人趕快結束營業，將機器搬走，上
    訴人始將機器搬走等語(見原審卷第59頁)。惟查黃金源並非
    被上訴人三盟有限公司依公司法規定委任之經理人，自無代
    表被上訴人三盟有限公司為法律行為之權限，上訴人據此主
    張被上訴人另為行使同意權及指示權云云，核不足取。上訴
    人未經定期催告，未合法取得終止契約權利，在未通知被上
    訴人三盟有限公司法定代理人，及被上訴人丙○○之情形下
    ，就逕於97年3月19日、20日自行搬走系爭租賃物，與系爭
    契約第8條之約定，自有未合。是上訴人主張以起訴狀繕本
    送達之日為終止租約之意思表示（見原審卷第3-1頁），或
    主張於97年3月19日終止系爭契約云云（見原審卷第29頁）
    ，均洵無足取。
  (五)末查上訴人係就原審駁回其請求被上訴人給付未到期剩餘租
    金2,912,833元及法定遲延利息部分聲明不服提起上訴(見本
    院卷99年3月3日言詞辯論筆錄)，至原審判命被上訴人連帶
    給付142,581元本息部分，則未據上訴，上訴人於上訴理由
    狀中指摘原審判決將損害賠償金比例酌減為按7%計算，於法
    有違云云，並非上訴範圍，即無併予審酌必要，附此說明。
六、綜上，上訴人未經合法終止契約，即逕行取回系爭租賃物，
    致被上訴人無法繼續使用系爭租賃物，且被上訴人於上訴人
    取回租賃物前，已支付97年3月份租金並無任何遲延履行契
    約之情事，上訴人主張已合法終止契約云云，自屬無據。從
    而，上訴人主張依系爭契約第8條、第10條約定，請求被上
    訴人連帶給付剩餘租金2,912,833元，及自起訴狀繕本送達
    翌日起至清償日止，按年息5%計算之利息部分，為無理由，
    不應准許。原審就上開不應准許部分為上訴人敗訴之判決，
    並無不合。上訴意旨指摘原判決不當，求予廢棄改判，為無
    理由，應予駁回。
七、據上論結，本件上訴為無理由，依民事訴訟法第436條之1第
    3 項、第449條第1項、第78條，判決如主文。
中    華    民    國    99    年    3     月    24    日
                  民事第一庭  審判長法  官  許紋華
                                    法  官  賴秀蘭
                                    法  官  熊志強
以上正本係照原本作成
本件當事人須以本判決適用法律顯有錯誤為上訴理由時，始得於
本判決送達後二十日內向本院提出上訴狀，如已於本判決宣示後
送達前提起上訴者，應於判決送達後十日內補具上訴理由（均按
他造當事人之人數附繕本），並經本院許可後方得上訴最高法院
。
中    華    民    國    99    年    3     月    24    日
                                      書記官  謝盈敏

司法院資訊處製作；財團法人民間司法改革基金會備份。
